【裁判字號】    95,建上易,12
【裁判日期】    951220
【裁判案由】    給付工程款
【裁判全文】
臺灣高等法院高雄分院民事判決        95年度建上易字第12號
上  訴  人  勵志營造有限公司
法定代理人  乙○○
訴訟代理人  林石猛律師
            林岡輝律師
被上訴人    肇緯企業有限公司
法定代理人  甲○○
訴訟代理人  周中臣律師
            黃錫耀律師
上列當事人間請求給付工程款事件，上訴人對於民國95年7 月19
日臺灣高雄地方法院94年度建字第47號第一審判決提起上訴，本
院於95年12月6 日言詞辯論終結，判決如下：
    主  文
上訴駁回。
第二審訴訟費用由上訴人負擔。
    事實及理由
一、被上訴人起訴主張：上訴人向訴外人即業主交通部觀光局大
    鵬灣國家風景區管理處（下稱大鵬灣管理處），承攬該處簡
    報展示中心新建第二標工程（下稱第二標工程），並將第二
    標工程中之鋁門窗製作安裝工程（下稱系爭工程）交由被上
    訴人次承攬。兩造分別於民國91年10月26日、93年3 月23日
    訂立金額為新臺幣（下同）1417萬9200元之「鋁門窗工程合
    約書」（下稱系爭工程合約）及金額為46萬之「追加合約書
    」，合計工程總金額為1463萬9200元。嗣被上訴人已完成系
    爭工程，且經業主大鵬灣管理處驗收合格，惟上訴人尚有總
    工程款5%之剩餘工程款72萬9784元（下稱系爭工程尾款）未
    給付，爰依系爭工程合約之約定請求上訴人給付。聲明：(一)
    上訴人應給付被上訴人72萬9784元，及自起訴狀繕本送達翌
    日即94年12月6 日起至清償日止，按週年利率5%計算之利息
    。(二)願供擔保請准宣告假執行。
二、上訴人則以：依系爭工程合約第10點之約定，被上訴人須於
    工程驗收合格後，始得請求上訴人支付系爭工程尾款，然系
    爭工程迄今未經上訴人驗收合格，被上訴人依約即不得請求
    系爭工程尾款等語，資為抗辯。聲明：(一)駁回被上訴人之訴
    及假執行之聲請。(二)如受不利判決，願供擔保請准免為假執
    行。
三、原審為上訴人全部敗訴之判決，上訴人不服，提起上訴，於
    本院聲明：(一)原判決廢棄。(二)駁回被上訴人在原審之訴。被
    上訴人則聲明駁回上訴。
四、兩造對下列事項不予爭執，並有系爭工程合約、追加合約書
    、統一發票（原審卷第7-16頁）及大鵬灣管理處函及所附第
    二標工程驗收紀錄（原審卷第59-60 頁）等件在卷可稽，堪
    信為真實：
  (一)上訴人向大鵬灣管理處承攬第二標工程，並將第二標工程中
    之系爭工程交由被上訴人次承攬。兩造分別於91年10月26日
    、93年3 月23日訂立金額為1417萬9200元之系爭工程合約及
    金額為46萬之追加合約，合計工程總金額為1463萬9200元。
  (二)被上訴人已完成系爭工程，且第二標工程含系爭工程，業經
    大鵬灣管理處於93年11月30日全部驗收合格，大鵬灣管理處
    並已於93年12月2 日將第二標工程之尾款1610萬7994元撥付
    上訴人完畢。
  (三)上訴人尚有系爭工程總工程款5%之系爭工程尾款72萬9784元
    尚未給付被上訴人。
五、兩造爭點：
  (一)系爭工程合約付款辦法第10點關於「驗收合格」之真意究為
    何？系爭工程業經大鵬灣管理處驗收合格後，是否另應再由
    上訴人驗收合格，始屬系爭工程合約所約定之「驗收合格」
    ？
  (二)被上訴人請求上訴人給付系爭工程尾款有無理由？
六、系爭工程合約付款辦法第10點關於「驗收合格」之真意究為
    何？系爭工程業經大鵬灣管理處驗收合格後，是否另應再由
    上訴人驗收合格，始屬系爭工程合約所約定之「驗收合格」
    ？
  (一)按解釋意思表示，應探求當事人之真意，民法第98條定有明
    文，且「解釋當事人之契約，應以當事人立約當時之真意為
    準，而真意何在，又應以過去事實及其他一切證據資料為斷
    定之標準，不能拘泥文字致失真意。」最高法院39年台上字
    第1053號判例可資參照。查系爭工程合約付款辦法第10點約
    定：「驗收合格請領總價款5%」，上訴人雖抗辯此所謂「驗
    收合格」，係指經上訴人驗收合格而言，因業主大鵬灣管理
    處縱已驗收合格，不代表上訴人亦可驗收合格，且被上訴人
    從未向上訴人請求驗收，如認系爭工程一經業主驗收合格，
    即等同於上訴人驗收合格者，無異視兩造之約定於無物，並
    剝奪上訴人控管承攬工作物品質之權利，此與系爭工程合約
    之約定本旨不符云云。
  (二)惟查，本件兩造之糾紛係因上訴人向大鵬灣管理處承攬第二
    標工程，並將第二標工程中之系爭工程交由被上訴人次承攬
    ，而被上訴人已完成系爭工程，且第二標工程業經大鵬灣管
    理處於93年11月30日全部驗收合格，大鵬灣管理處並已於93
    年12月2 日將第二標工程之尾款1610萬7994元撥付上訴人完
    畢等情，為兩造所不爭，如上所述。參照系爭工程合約付款
    辦法第10點「驗收合格請領總價款5%」之約定，及上訴人亦
    自承被上訴人次承攬之系爭工程，係上訴人所承作第二標工
    程之一部分（本院卷第66頁），足見兩造訂立系爭工程合約
    之真意，係以包含系爭工程在內之第二標工程經大鵬灣管理
    處驗收合格為目。否則，如認上訴人抗辯系爭工程須經上訴
    人驗收合格後，始可給付系爭工程款為真，豈非發生大鵬灣
    管理處已對所有第二標工程全部驗收合格，並給付上訴人工
    程款後，惟上訴人卻認被上訴人施作之系爭工程驗收不合格
    ，而引為拒付被上訴人系爭工程尾款之藉口，其不合理，自
    不待言。又上訴人辯稱：工程慣例中，亦多有工作物完成後
    ，先由定作人就工程整體進行驗收，如定作人認驗收不通過
    ，並指明瑕疵時，承攬人即逕命次承攬人先就定作人所認定
    之瑕疵予以改善，且於定作人認定工作物驗收通過時，再由
    次承攬人請求承攬人進行驗收，承攬人始再就次承攬人所完
    成之工作進行驗收之情事存在，且上開工程慣例亦與承攬或
    次承攬之契約及法理相符合，故本件縱經業主驗收合格，應
    再由被上訴人請求上訴人驗收合格後，始能請款云云。惟查
    ，上訴人所辯之上開工程慣例，已為被上訴人所否認，上訴
    人復未能舉證以實所說，自屬無從採信。
  (三)次按承攬人完成之工作，應使其具備約定之品質，及無減少
    或滅失其價值，或不適於通常或約定使用之瑕疵，民法第
    492 條定有明文。查第二標工程業經大鵬灣管理處於93年11
    月30日全部驗收合格，大鵬灣管理處並已於93年12月2 日將
    第二標工程之尾款1610萬7994元撥付上訴人完畢等情，如上
    所述，堪認上訴人就其承攬所完成之工作，已具備約定之品
    質，及無減少或滅失其價值，亦無不適於通常或約定使用之
    瑕疵，則被上訴人次承攬之系爭工程，既已包括在上開經大
    鵬灣管理處驗收合格之第二標工程內，當可認定被上訴人所
    施作之系爭工程，亦已具備與上訴人約定之品質，及無減少
    或滅失其價值，亦無不適於通常或約定使用之瑕疵，而符合
    系爭工程合約付款辦法第10點「驗收合格」之約定。上訴人
    上開所辯，實無理由，不足採信。
七、被上訴人請求上訴人給付系爭工程尾款有無理由？
    按兩造系爭工程合約付款辦法第10點既約定：「驗收合格請
    領總價款5%」，而第二標工程既已由業主大鵬灣管理處全部
    驗收合格，且被上訴人施作之系爭工程係包含在第二標工程
    中，均如上所述，則系爭工程已符系爭工程合約付款辦法第
    10點「驗收合格」之約定。從而，被上訴人主張上訴人給付
    系爭工程尾款之條件已成就，自應給付系爭工程尾款72萬
    9784元與被上訴人等情，即屬有據。上訴人抗辯：系爭工程
    尚未經上訴人驗收合格，被上訴人請求上訴人給付系爭工程
    尾款之條件尚未成就云云，不足採信。
八、綜上所述，本件被上訴人之主張為可採信，從而，被上訴人
    本於系爭工程合約之法律關係，請求上訴人給付系爭工程尾
    款72萬9784元及自94年12月6 日起至清償日止，按週年利率
    5%計算之利息，為有理由，應予准許。原審判命上訴人如數
    給付，於法並無不合。上訴意旨指摘原判決不當，求予廢棄
    改判，為無理由，應予駁回其上訴。
據上論結，本件上訴為無理由，依民事訴訟法第449條第1項、第
78條，判決如主文。
中    華    民    國    95    年    12    月    20    日
                            民事第三庭
                                審判長法官       張國彬
                                法      官       簡色嬌
                                法      官       楊富強
以上正本證明與原本無異。
本件判決不得上訴。
中    華    民    國    95    年    12    月    20    日
                                書  記  官       劉博文


司法院資訊處製作；財團法人民間司法改革基金會備份。
